臺灣高等法院臺中分院刑事判決　　　　 96年度上易字第388號
上　訴　人
即　被　告　甲○○
選任辯護人　賴俊宏　律師
上列上訴人因業務侵占案件，不服臺灣臺中地方法院95年度易字
第3419號中華民國96年1月11日第一審判決（起訴案號：臺灣臺
中地方法院檢察署94年度偵緝字第912號），提起上訴，本院判
決如下：
    主  文
原判決撤銷。
甲○○無罪。
    理  由
一、公訴意旨以：上訴人即被告甲○○（下稱被告）原為太陽保
    險經紀人股份有限公司（下簡稱太陽保險公司）之營業專員
    ，擔任招攬保險及代收保險費等業務，係從事業務之人。其
    竟意圖為自己不法之所有，於民國（下同）90年3月間，先
    向乙○○○招攬保險投保遠雄人壽保險股份有限公司（下稱
    遠雄人壽公司）保險金額新台幣（下同）130萬元、6年期之
    養老保險，並慫恿乙○○○以躉繳方式一次繳足保費100萬
    元，致乙○○○不疑即應允，並交付100萬元委請代辦後，
    則僅以其中10萬2,869元為乙○○○改投保保險金額13萬元
    之「興農增額百分之百養老保險」，再騙取乙○○○以其所
    有之興農人壽保險股份有限公司（下簡稱興農人壽公司）「
    興農興福養老保險」保單辦理貸款86萬1000元存入乙○○○
    帳戶內，致使乙○○○誤以為退款未繼續追究，而將前述所
    持有之剩餘保費89萬7,131元予以侵占入己。因認被告甲○
    ○涉犯刑法第336條第2項之業務侵占罪嫌。
二、公訴人認被告涉有業務侵占犯行，無非據告訴人乙○○○之
    指述、證人施振超、邵永松之證言及告訴人向興農人壽公司
    袖訴之紀錄等為其論據。惟訊據被告固承認曾替乙○○○辦
    理興農人壽公司推出之「興農興福養老保險」及「興農增額
    百分之百養老保險」2種保險，前者一次向告訴人收足147七
    萬5,400元保險費用確實用以投保該保險無誤，乙○○○也
    交付99萬5,895元保險費用委託伊辦理另外之保險，事後有
    以告訴人之該「興農興福養老保險」向「興農人壽保險公司
    」質押借款86萬1千元供伊使用，惟迄未償還款項予告訴人
    等情不諱，惟堅決否認有何業務侵占犯行，辯稱：乙○○○
    確係交付99萬5,895元之現金，本欲作為投保遠雄人壽公司
    130萬元、6年期之保險費用（又稱是要辦理興農人壽公司推
    出之135萬元保險，但乙○○○於90年3月間卻說要改辦成較
    便宜的保險，所以才替告訴人辦理「興農增額百分之百養老
    保險」13萬元、保險費用102,869元之保險；而在90年1月3
    日乙○○○有保意外險，同年2月7日乙○○○之子莊志鴻、
    莊子建也都辦理1 百萬元意外險，乙○○○意外險費用忘記
    了，但莊志鴻與莊子建之保險費用合計為3,020元，故上開
    99萬5,895元保險費用於扣除「興農增額百分之百養老保險
    」保險費用102,869元、意外險3,020元外，伊尚應償還乙○
    ○○89萬3,046元，伊已分別於90年9月12日、10月9日、12
    月3日，各匯款30萬元、40萬元、15萬元至告訴人大甲日南
    郵局帳戶內，其他部分則直至91年5月7日為止，均陸續支付
    現金66,492元，業已清償完畢；至90年8月份伊確實係因為
    急需用錢，才向乙○○○商得以前開「興農興福養老保險」
    向「興農人壽保險公司」貸出最高額度後，全數借給伊使用
    ，乙○○○才於90年8月29日貸得最高額度之借款86萬1 千
    元後，翌日隨即領出借伊使用，伊實無業務侵占犯行等語。
三、按犯罪事實應依證據認定，無證據不得認定犯罪事實；又不
    能證明被告犯罪者，應諭知無罪之判決，刑事訴訟法第154
    條第2項、第301條第1項分別定有明文。又認定不利於被告
    之事實，須依積極證據，苟積極證據不足為不利於被告事實
    之認定時，即應為有利於被告之認定，更不必有何有利之證
    據（最高法院30年上字第816號判例參照）；又被害人所述
    被害情形，如無瑕疵，而就其他方面調查，又與事實相符，
    其供述固未始不足據為判決之基礎，惟其證據之本身尚有瑕
    疵，則在瑕疵未予究明以前，遽採為有罪之根據，仍難謂為
    適法。經查：
  (一)告訴人乙○○○曾於89年12月31日向興農人壽公司投保，保
    單號碼LNR0000000，險種為興農人壽公司興福養老保險6年
    期保額135萬（下稱(1)保單），以付款人華南銀行大甲分行
    支票乙張、票號882223，繳交保費995,895元，因上述支票
    未兌現而契約撤銷；另於90年3月12日投保，保單號碼LNR00
    00000，險種為興農人壽公司增額百分百保險10年期，保額
    13萬（下稱(2)保單），以付款人華南銀行大甲分行支票乙張
    、票號0000000，繳交保費102,869元，此保單已於91 年6月
    18日申請解約，興農人壽公司開立禁止轉讓支票乙張，給付
    解約金，金額62,953元，此據興農人壽公司96年4月9日函復
    可參（見本院卷第31頁）。告訴人乙○○○固指陳：伊交付
    保費1百元係投保(1)保單，但被告卻僅投保保費較低之(2)保
    單，將保費差額侵佔入己云云，此部分投保情形，被告則供
    陳：伊先為乙○○○投保(1)保單，保費較高，嗣因乙○○○
    表示欲購買房屋，改投保保費較低之(2)保單，其後伊再向乙
    ○○○借利剩餘保費89萬4,104元，自90年4月10日起至91年
    5月7日止，伊已陸續清償乙○○○本息91萬6,492元等語，
    並出彰化銀行90年4月10日匯款回條影本乙紙為據（見本院
    卷第57頁），告訴人乙○○○與被告就此部分(1)(2)保單之投
    保情節，各執一詞。惟告訴人乙○○○嗣於90年8月29日向
    興農人壽公司辦理保單借款861,000元，該保單號碼LNR0000
    000，險種為興農興福養老保（下稱(3)之保單），採匯款方
    式匯其本人帳戶（大甲日南郵局），乙○○○並於93年10月
    11日出解約申請，該筆解約金用以清償保單借款及本金利息
    ，餘額由興農人壽公司採開立支票給付要保人，此經興農人
    壽公司95年10月25日函復台灣台中地方法院檢察署附有保單
    解約暨契約終止聲明書、解約金審核表、保單借款合約書、
    告訴人身分證及郵局儲金簿存摺封面影本等在卷可憑（見偵
    緝字偵查卷第81至85頁）。該筆借款於90年8月30日即自告
    人乙○○○郵局帳戶現金提款領出，有郵局交易清單在卷可
    參（見偵緝字偵查卷第42頁），而被告於大甲廟口郵局則於
    90年8月30日匯入86萬1千元（見本院卷第59頁），2筆提、
    存款金額相符。告訴人乙○○○於投保上揭(1)(2)保單後，再
    以(3)保單質押借款86萬1千元轉借與被告應可認定。衡情(1)
    (2)保單苟如告訴人乙○○○所述，遭被告擅自變更投保標的
    ，再侵占保費差額，告訴人乙○○○豈願再以他紙保單質押
    借款與被告，是告訴人乙○○○此部分指述頗有瑕疵，非可
    僅憑其指控遽為不利被告之認定。
  (二)證人即興農人壽法務專員施振超於偵查中證稱：「（請說明
    93年5月14日居間協調的內容與過程？）因為告訴人跟我們
    公司投保，後來她說她並沒有保單貸款，卻收到我們公司的
    利息通知，就成為我們內部申訴的案件，在處理這個申訴案
    件之間，我陸續拜訪乙○○○幾次，其中我有帶甲○○去，
    因為她是當初的保險業務員，當初是告訴人委託被告買保單
    ，我有去確認保單貸款的簽名確實是告訴人親筆簽名，可是
    乙○○○否認。（告訴人是否有確認保單貸款簽名是她自己
    簽的？）有。她有確認是她自己的簽名。她說她當初買保險
    的時候，甲○○拿了很多文件給她簽，她也不知道裡面有保
    單貸款的文件。（是否．．．被告必須要清償86萬1千元加
    利息？）是。但那好像是告訴人有1張保單不想要投保，所
    以被告就必須返還告訴人保險費」等語（見偵緝字偵查卷第
    21至22頁），依其證言，前揭(3)之保單質借確係告訴人乙○
    ○○親自簽名，僅否認對借款之事知情，惟此僅係告訴人乙
    ○○○單方面向興農人壽公司陳述之情節；又證人邵永松於
    偵查中固證稱：「（你於94年6月17日在告訴代理人律師事
    務所協商過程中，有無耳聞關於雙方借貸關係之言詞與否？
　　）那一天我聽到告訴人問被告說為何拿了1百萬元要請被告
  　買保險，結果被告卻沒有幫告訴人買保險，卻拿去自己使用
    ，被告就說因為幫陳水扁助選，所以欠人家2千萬多元，只
    好先把告訴人交付要買保險的錢拿去用」等語（見偵緝字偵
    查卷第25之1頁），惟其亦證稱：「（告訴人在協調時是否
    有提到她把錢交給被告買保單，但被告卻沒有依約買保單的
    情況？）當初她們有提到錢是要買保單，所以錢交給被告，
    但是對於事實我的理解是先買2張保單，再以保單貸款方式
    買第3張保單。（協調時有無聽到關於告訴人交付金錢給被
    告買保單，結果被告沒有拿足額的金錢去買保單？）好像不
    是這樣」等情，表示其所聽到的內容係以保單貸款再購買保
    單，沒有聽到雙方爭執在於被告未將保險費用拿去買保單乙
    情，惟依前述，被告係向告訴人乙○○○借貸金錢，而非侵
    占保險費，是以並無「挪用」保險費之事實，上開證人等之
    證言非可據為不利被告之認定。
四、綜上所述，於積極證據不足為不利於被告事實之認定時，依
    前揭法律規定及判例意旨，自應為有利於被告事實之認定。
    復查無其他確切之事證，足認被告確有公訴人所指業務侵占
    犯行，本件核屬被告與告人乙○○○間民事借貨糾葛，被告
    等被訴犯行尚屬不能證明，原審疏未詳查遽予論罪科刑，容
    有未洽，被告上訴意旨據此指摘原判決不當，為有理由，自
    應由本院將原判決撤銷，並另為被告無罪之諭知。
據上論斷，應依刑事訴訟法第369條第1項前段、第364條、第301
條第1項，判決如主文。
本案經檢察官丙○○到庭執行職務。
中　　華　　民　　國　　96　　年　　8 　　月　　22　　日
            刑事第七庭    審判長法　官  林  榮  龍
                                法　官  鄭  永  玉
                                法　官  江  錫  麟
上列正本證明與原本無異。
不得上訴。
                                書記官  劉  建  智
中　　華　　民　　國　　96　　年　　8 　　月　　22　　日
